ACORDAO-COMPLETO-2517895

ACÓRDÃO 137/2022 ATA 2/2022 - PLENÁRIO

VISTOS, relatados e discutidos estes autos de Monitoramento das determinações e recomendação ao Dnit, constantes dos itens 9.1, 9.5 e 9.6 do Acórdão 1918/2020-TCU-Plenário, referentes ao Contrato 05.00202/2014 (obras de construção da BR-235/BA - km 282,0 ao km 357,4) , celebrado junto ao Consórcio Paviservice/SVC, bem assim, do cumprimento de medida cautelar de retenção de valores, referendada mediante o Acórdão 52/2018-TCU-Plenário, e sucessivamente mantida mediante os Acórdão 2775/2018-TCU-Plenário e 1.918/2020 - Plenário,
ACORDAM os Ministros do Tribunal de Contas da União, reunidos em sessão de Plenário, ante as razões expostas pelo Relator, em:
9.1. determinar, com fundamento nos arts. 43 da inciso II, da Lei 8.443/1992, e 250, inciso IV, do RI/TCU, a audiência do Sr. Amauri Sousa Lima (CPF XXX.914.026-XX) , para que, no prazo de quinze dias, apresente razões de justificativa por, na condição de Superintendente Regional do DNIT no Estado da Bahia: (i) não ter retido o valor de R$ 8.847.330,40, conforme determinado por este Tribunal; (ii) não ter prorrogado o prazo de vigência da garantia contratual prestada pela empresa contratada por ocasião da celebração do contrato, também objeto de determinação; e (iii) não ter comunicado ao TCU que a retenção cautelar não viabilizava a proteção dos prejuízos estimados no Acórdão 52/2018-TCU-Plenário e no Despacho à peça 136 do TC Processo 025.760/2016-5, o que contraria o Despacho e o Acórdão citados e o art. 157, inciso IV, c/c art. 182, inciso IX, do Regimento Interno do DNIT aprovado pela Resolução CA DNIT 26, de maio de 2016, válido à época desses comandos;
9.2. alterar a classificação do achado III.2 - "Superfaturamento por medição e pagamento de serviços desnecessários - Substituição de subleito" adotada no Relatório de Auditoria objeto do TC-Processo 025.760/2016-5, de irregularidade grave com recomendação de retenção parcial de valores (IGR) para grave que não prejudique a continuidade (IGC) , com fundamento no art. 138, §1º da Lei 14.116/2020, sem prejuízo da manutenção da medida cautelar de retenção de valores proferida mediante Despacho do Relator (peça 136 do TC Processo 025.760/2016-5) e referendada pelo Acórdão 52/2018-TCU-Plenário, até exame de mérito das irregularidades a serem debatidas no processo de tomada de contas especial (TC-Processo 027.060/2020-9) ;
9.3. dar ciência à Comissão Mista de Planos, Orçamentos Públicos e Fiscalização do Congresso Nacional, com fundamento do § 4º do art. 143 da Lei 14.116/2020, de que, embora alterada a classificação do achado III.2 - "Superfaturamento por medição e pagamento de serviços desnecessários - Substituição de subleito" de IGR para IGC, ainda persiste a medida cautelar referendada pelo Acórdão 52/2018-TCU-Plenário e mantida pelo Acórdão 1918/2020-TCU-Plenário e que, segundo informações obtidas pela unidade técnica especializada deste Tribunal, registrada no relatório desta deliberação, ao contrário do informado no Relatório 2/2021/COI/CMO, não foi retida pelo Dnit a quantia suficiente para cobrir o valor de R$ 8.487.330,40 e nem prorrogada a garantia contratual;
9.4. determinar ao Departamento Nacional de Infraestrutura de Transportes, com fundamento no art. 251 do Regimento Interno, c/c art. 45 da Lei 8443/1992, que:
9.4.1. no prazo de quinze dias, reveja a decisão administrativa de primeira instância que acolheu a defesa prévia da Empresa JDS Engenharia e Consultoria LTDA, e arquivou o PAAR por prescrição, haja vista que não observou, no cômputo do prazo prescricional, causas interruptivas da prescrição previstas em lei, de maneira a voltar a apurar a responsabilidade da Empresa, conforme determinado no item 9.5.1 do Acórdão 1918/2020-TCU-Plenário;
9.4.2. ao término do referido prazo, remeta a este Tribunal informações sobre os procedimentos adotados e sobre os resultados da análise/decisões tomadas, sem prejuízo de manter este Tribunal informado sobre os futuros andamentos da apuração;
9.5. considerar que estão em cumprimento as determinações do item 9.5 e em implementação a recomendação do item 9.6, ambos do Acórdão 1918/2020-TCU-Plenário;
9.6. restituir os autos à secretaria com vistas a que, após as comunicações pertinentes e o transcurso do prazo previsto para a apresentação das razões de justificativa, seja realizado, conjuntamente com essas, o exame dos novos elementos juntados à peça 25 destes autos;
9.7. dar ciência deste Acórdão:
9.7.1. à Comissão Mista de Planos, Orçamentos Públicos e Fiscalização do Congresso Nacional; 
9.7.2. à Comissão de Fiscalização Financeira e Controle da Câmara dos Deputados; 
9.7.3. à Comissão de Viação e Transportes da Câmara dos Deputados;
9.7.4. à Comissão de Meio Ambiente, Defesa do Consumidor, e Fiscalização e Controle do Senado Federal, e
9.7.5. à Comissão de Serviços de Infraestrutura do Senado Federal.

Monitoramento das determinações e recomendação constantes de acórdão referente à fiscalização realizada nas obras de construção da BR-235/BA (km 282,0 ao km 357,4), bem assim do cumprimento de medida cautelar de retenção de valores.

Departamento Nacional de Infraestrutura de Transportes.

3. Responsável: Amauri Sousa Lima (CPF XXX.914.026-XX).

13.1. Ministros presentes: Bruno Dantas (na Presidência), Walton Alencar Rodrigues, Augusto Nardes, Aroldo Cedraz, Raimundo Carreiro e Jorge Oliveira.
13.2. Ministros-Substitutos convocados: Augusto Sherman Cavalcanti (Relator) e André Luís de Carvalho.
13.3. Ministros-Substitutos presentes: Marcos Bemquerer Costa e Weder de Oliveira.

ACORDAO-COMPLETO-2531469

Acórdão de Relação 668/2022 - Plenário

Acórdão de Relação

AUGUSTO SHERMAN

Adoto como parte deste relatório instrução de peça 23 elaborada pela diretoria técnica da Secretaria de Fiscalização de Infraestrutura Rodoviária e de Aviação Civil, a qual foi acolhida  por seu dirigente (peça 24) :
"INTRODUÇÃO	
Cuidam os autos de monitoramento das determinações e recomendação ao DNIT constantes nos itens 9.1, 9.5 e 9.6 do Acórdão 1918/2020, ministro relator Augusto Sherman, referentes ao Contrato 05.00202/2014 (obras de construção da BR-235/BA - km 282,0 ao km 357,4) , celebrado entre o DNIT e o Consórcio Paviservice/SVC, cujo valor com aditivos é de R$ 110.290.675,23 (ref. 03/2013) . Esta instrução também tem o fim de atualizar a situação do achado classificado como irregularidade grave com  recomendação de retenção parcial de valores (IGR) .
Histórico
A Fiscalização 404/2016 teve como foco as obras de construção da BR-235/BA, objeto do contrato descrito anteriormente. O projeto das obras foi elaborado pela empresa JDS Engenharia e Consultoria (Contrato 05.00810/2010) e a fiscalização das obras foi feita com o auxílio da empresa supervisora Direção Consultoria e Engenharia Ltda (Contrato 05.00239/2014) .
Foram apontados sete achados naquela fiscalização, sendo que despacho do ministro relator (peça 53 do TC Processo 025.760/2016-5) referendou os dois que foram classificados como Irregularidade Grave com recomendação de Paralisação (IGP) e em um deles foi dada medida cautelar visando a suspensão da execução dos serviços objetos do contrato de obras, especificamente no segmento km 334,5 ao km 338,7 (4,2 km - 5,6% da extensão contratual) por conta da ausência de comprovação da efetiva remoção da camada de solo mole na forma prevista na primeira revisão do projeto em fase de obras (RPFO) . Segue a transcrição dos achados com IGP e cautelar:
1.1. Achado III.1 (IGP e cautelar) - Superfaturamento pela medição de serviços não executados - Remoção de solo mole e execução de colchão de areia (prejuízo estimado em cerca de 6,4% do valor do contrato, a preços iniciais) ;
1.2. Achado III.2 (IGP) - Superfaturamento por medição e pagamento de serviços desnecessários - Substituição de subleito (prejuízo estimado em cerca de 7,7% do valor do contrato, a preços iniciais) ;
Após instrução da unidade técnica (peça 133 do TC Processo 025.760/2016-5) , que analisou prioritariamente as oitivas referentes aos achados com IGP e cautelar (achados III.1 e III.2) , despacho do ministro relator (peça 136 do TC Processo 025.760/2016-5) a acompanhou quanto à retirada da classificação de IGP e à revogação da medida cautelar relativos ao achado III.1, por não mais subsistirem os pressupostos e nem a relevância que os balizaram. Já em relação ao achado III.2, o ministro relator entendeu ser apropriada a alteração do achado de IGP para IGR, com adoção de medida cautelar de retenção de R$ 8.487.330,40 dos valores contratuais remanescentes e a extensão das garantias contratuais vigentes para além do término do contrato até a deliberação definitiva deste Tribunal sobre a matéria. Esse despacho à peça 136 do TC Processo 025.760/2016-5 foi referendado pelo Acórdão 52/2018-TCU-Plenário, ministro relator Augusto Sherman.
Depois de nova instrução desta unidade técnica (peça 199 do TC Processo 025.760/2016-5) , especialmente quanto ao item III.2 do achado de auditoria devido a sua classificação de IGR e à cautelar vigente, o Acórdão 2775/2018-TCU-Plenário, ministro relator Augusto Sherman, manteve a cautelar referendada pelo Acórdão 52/2018-TCU-Plenário e deu trinta dias para que o DNIT encaminhasse nova estimativa dos serviços de terraplenagem passíveis de medição que levasse em consideração, também, a caixa de empréstimo localizada próximo à estaca 2089.
Em seguida, nova instrução desta SeinfraRodoviaAviação (peça 225 do TC 025.760/20165) , deu o mérito do processo quanto aos achados de fiscalização, com potencial dano ao erário de R$ 10.7333.734,74 (ref. 8/2008) , com propostas de conversão dos autos em tomada de contas especial (TCE) e manutenção da medida cautelar vigente. O Acórdão 1918/2020-TCU-Plenário acolheu a conversão dos autos em TCE, manteve a medida cautelar vigente, autorizou as citações dos responsáveis, e fez as seguintes determinações a serem monitoradas neste processo:
9.5. determinar ao Departamento Nacional de Infraestrutura de Transportes, com fundamento no art. 250, inciso II, do Regimento Interno do TCU, que:
9.5.1. instaure, no prazo de 180 (cento e oitenta) dias, procedimento administrativo para apuração de responsabilidade da empresa projetista JDS - Engenharia e Consultoria Ltda. e dos servidores da autarquia envolvidos na análise e na aprovação do projeto das obras de construção da BR-235/BA - km 282,0 ao km 357,4, assegurando-lhes a ampla defesa e o contraditório, encaminhando o seu resultado a este Tribunal;
9.5.2. apresente, no prazo de 120 (cento e vinte dias) , parecer conclusivo acerca da existência de falha nos estudos hidrológicos que embasaram o projeto das obras de arte especiais localizadas nas proximidades do riacho Poção (entre as estacas 1800 e 1900) , e, caso confirmada a falha, encaminhe plano de providências a serem adotadas;
9.6. recomendar ao Departamento Nacional de Infraestrutura de Transportes, com fundamento no art. 250, inciso III, do Regimento Interno/TCU, que elabore normatização acerca de metodologias de tratamento de ocorrências de solo saturado a ser aplicada nas obras rodoviárias a cargo da autarquia, abordando, inclusive, a execução de camadas drenantes;
Posteriormente, e com o intuito de dar cumprimento ao art. 140, § 2º da Lei 14.116/2020 (LDO 2021) e ao art. 31, inciso III, da Resolução TCU 280/2016, esta Unidade Técnica atualizou a situação dos achados classificados como IGR propondo: a manutenção da medida cautelar referendada pelo Acórdão 52/2018-TCU-Plenário; a alteração dos achados para irregularidade grave que não prejudique a continuidade (IGC) , a audiência do Sr. Amauri Sousa Lima (CPF XXX.914.026-XX) , quanto à não retenção do valor determinado pela medida cautelar, a não prorrogação do prazo de vigência da garantia contratual da empresa contratada e a não comunicação ao TCU que a retenção cautelar não viabilizava a proteção dos prejuízos estimados no Acórdão 52/2018-TCU-Plenário (peça 268, TC Processo 027.060/2020-9) .
Considerando a celeridade processual, a existência de outras determinações e recomendação ao DNIT e a impertinência de ser tratada matéria relativa à atualização da situação de achado classificado como IGR em processo de TCE, o que implicaria oitiva obrigatória do Ministério Público junto ao TCU em questões outras senão à própria tomada de contas, o ministro relator Augusto Sherman determinou em despacho à peça 271 do TC Processo 027.060/2020-9:
12. Em razão do exposto, e considerando a matéria e proposições trazidas na instrução de peça 268 para a deliberação do Tribunal, bem como o disposto no art. 157 do Regimento Interno/TCU, restituo os autos à SeinfraRodoviaAviação com vistas à sua inclusão em processo apartado de monitoramento do cumprimento das medidas adotadas nos acórdãos proferidos no TC-Processo 025.760/2016-5 (apenso) , pela extração de cópias das peças pertinentes (a serem identificadas pela unidade instrutiva) e sua inclusão no novo processo a ser autuado ou sua transladação também mediante cópia para eventual processo de monitoramento porventura já existente, de forma a possibilitar a submissão das proposições à deliberação do Tribunal enquanto tem curso natural esta tomada de contas especial. Fixo, a propósito, o prazo de 20 dias para adoção dessas providências e restituição do processo de monitoramento a este Relator, para posterior submissão ao Tribunal.
Desta forma, solicitou-se, conforme art. 179 do Regimento Interno do TCU, informação ao DNIT sobre o número e o andamento do processo administrativo disciplinar informado na peça 247 do TC Processo 025.760/2020-9; a atualização sobre a situação da normatização acerca de metodologias de tratamento de ocorrências de solo saturado a ser aplicada nas obras rodoviárias a cargo da autarquia, abordando, inclusive, a execução de camadas drenantes; e documentos que comprovem a afirmação do Superintendente Regional da Bahia à peça 246 do TC Processo 025.760/2020-9 sobre a ausência de falha nos estudos hidrológicos e projeto hidráulico da ponte e do bueiro triplo de alívio (Peça 18) .
EXAME TÉCNICO
Para facilitar a compreensão, o exame será feito por tópicos, de acordo com os itens do Acórdão 1918/2020-TCU-Plenário.
Cabe inicialmente observar a existência do presente TC Processo 045.392/2020-0, monitoramento das determinações e/ou recomendações feitas ao DNIT por meio do referido acórdão.
Item 9.1 - manter a medida cautelar de retenção de valores proferida mediante despacho do Relator (peça 136) e referendada pelo Acórdão 52/2018-TCU-Plenário, de minha relatoria, até exame de mérito das irregularidades a serem debatidas em processo de tomada de contas especial a ser instaurado nos termos do subitem seguinte, com vistas a evitar a concretização do dano discutido em sede de tomada de contas especial
Por não envolver novidades em relação à instrução anterior (peça 268, TC Processo 027.060/2020-9) , será transcrito o exame técnico realizado à época. Importante salientar que o Relatório 2/COI/CMO, de 2021, do Comitê de Avaliação das Informações Sobre Obras e Serviços com Indícios de Irregularidades Graves (COI) , apontado como peça 269 do TC Processo 027.060/2020-9 e o e-mail apontado como constante à peça 268 daquele TC, estão juntados a este processo, às peça 20 e 21:
8. O DNIT respondeu a solicitação por meio de e-mail datado de 3/9/2021, informando que o consórcio Paviservice/SVC não assinou o 8º Termo Aditivo de Prorrogação de Prazo de Vigência do Contrato, estando, portanto, o Contrato 05.00202/2014 extinto por decurso de prazo de vigência. Informa, ainda, que a obra está concluída, já em utilização pelos usuários e que o consórcio requer o termo de recebimento definitivo do contrato e seu encerramento. Em e-mail complementar, informa a retenção de R$ 4.502.942,07, valor inferior ao previsto na medida cautelar de retenção de valores (R$ 8.487.330,40) . Sobre a garantia contratual, informa que não está mais vigente devido a sua expiração em 1/1/2019 (peça 268) .
9. Importante ressaltar que essa informação, quanto à retenção cautelar, vai de encontro ao informado pelo DNIT desde 2019, conforme pode-se extrair de trecho do Relatório 2/COI/CMO, de 2021, do Comitê de Avaliação das Informações Sobre Obras e Serviços com Indícios de Irregularidades Graves (COI) (peça 269) :
Informação do gestor:
Em audiência pública no dia 07/11/2019, o representante do DNIT confirmou as observações do TCU: a obra física estava concluída, o valor retido cobria o que se impugnou no âmbito do TCU e o DNIT concordava tecnicamente com os apontamentos da auditoria.
Por meio do Ofício nº 111658/2019/ASPAR/GAB - DG/DNIT SEDE, de 08/11/2019 e seus anexos, o DNIT detalhou ter realizado retenção, até aquele momento, de R$ 8.487.330,40 em razão da manutenção da medida cautelar exarada pelo TCU, sendo que a estimativa de glosas ao contrato em função de irregularidades em terraplenagem alcançava R$ 2.446.577,18.
Na Audiência Pública do COI 2020, no dia 17/3/2021, o representante do DNIT: descreveu brevemente a obra; discorreu acerca das irregularidades identificadas pelo TCU e o tratamento dado a elas pelo DNIT; esclareceu que o contrato se encontra paralisado (com a obra praticamente concluída e já em uso pela população) e que o valor inicial retido em decorrência da medida cautelar do TCU foi de R$ 8 milhões; e solicitou que a obra (novamente) não seja incluída no Anexo VI da LOA, tendo em vista não haver dano potencial e já haver Tomada de Contas Especial em trâmite no TCU a fim de fazer o encontro de contas final do contrato. (grifos nossos) 
10. Por certo, a situação retratada indica o descumprimento aos comandos do Despacho à        peça 136 do TC Processo 025.760/2016-5, referendado pelo Acórdão 52/2018-TCU-Plenário, quais sejam:
40.2. cautelarmente ao Departamento Nacional de Infraestrutura de Transportes - DNIT, com fundamento nos arts. 71, inciso IX, da Constituição Federal, 45 da Lei 8.443/1992 e 276, caput, do Regimento Interno/TCU, e com vistas à preservação do Erário, que:
40.2.1. retenha dos próximos pagamentos devidos ao Consórcio Paviservice/SVC, detentor  do Contrato 05.00202/2014, quantia suficiente a garantir o ressarcimento de prejuízos financeiros relacionados ao indício de 'superfaturamento por medição e pagamento de serviços desnecessários - substituição de subleito', indicado no 'Achado III.2' do relatório de auditoria integrante destes autos, cujos valores originais estimados são da ordem de R$ 8.487.330,40 (7,7% do valor do contrato a preços iniciais - março de 2013) , até nova deliberação ou deliberação definitiva sobre a matéria neste Tribunal;
40.2.2. caso não haja montante de saldo contratual suficiente para garantir proteção ao erário, por meio de retenção de valores, mantenha cautelarmente também a retenção da garantia prestada pela empresa por ocasião da celebração do contrato, adotando-se as medidas necessárias a permitir a extensão dessa garantia para além do término do contrato e até a deliberação definitiva deste Tribunal sobre a matéria;
40.3. ao Departamento Nacional de Infraestrutura em Transporte - Dnit que:
40.3.1. caso a retenção cautelar de que trata o subitem anterior não viabilize a proteção dos prejuízos estimados neste acórdão, seja por insuficiência do saldo contratual a ser executado ou pago, seja por  insuficiência das garantias até então prestadas, comunique tal fato imediatamente a este Tribunal;
11. Neste momento vale repisar o Ofício 83/2019/ACE/DG/DNIT SEDE-DNIT (peça 213 do TC Processo 025.760/2016-5) , o qual encaminhou o Memorando 17/2019/ASSJUR/DIR/DNIT e anexos. Entre os anexo (sic) consta o Ofício 34194/2018/SRE - BA- DNIT em que o Superintendente Regional da Bahia afirma:
Conforme também se pode extrair dos documentos constantes do anexo 2, criou-se ainda um item na planilha contratual referente a retenção cautelar no valor de R$ 8.487.330,40 (oito milhões, quatrocentos e oitenta e sete mil, trezentos e trinta reais, e quarenta centavos) , valor que poderá ser estornado em futuras medições, além de ações visando extensão da garantia contratual para além do término do contrato e até a deliberação definitiva deste Tribunal sobre a matéria. (destaque nosso) 
12. Nesse sentido, não foi retido o valor acautelado de R$ 8.847.330,40; não foi comunicado ao Tribunal que não havia montante de saldo contratual suficiente para garantir a proteção ao erário, por meio de retenção de valores ou por insuficiência das garantias até então prestadas e não foram adotadas as medidas necessárias para a extensão da garantia prestada pela empresa por ocasião da celebração do contrato. Assim, deve ser realizada a audiência do Superintendente Regional da Bahia, Sr. Amauri Sousa Lima (CPF XXX.914.026-XX) , tendo por base a declaração transcrita no parágrafo anterior e pelas responsabilidades descritas no Regimento Interno da Autarquia, válido desde a época do acórdão até a data da expiração da garantia contratual, qual seja: ser o responsável por acompanhar e fiscalizar as obras de construção de rodovias (art. 157, inciso IV) e zelar pela adequada programação e aplicação dos recursos e pela administração do patrimônio público (art. 182, inciso IX) .
13. Quanto à classificação de IGR, sugere-se a sua classificação para irregularidade  grave que não prejudique a continuidade (IGC) . Isso porque a obra encontra-se concluída e com a garantia contratual não mais vigente, não mais se enquadrando no conceito de IGP da Lei 14.116/2020 e da Resolução TCU 280/2016 por não poder mais ensejar a nulidade de contrato. Como a classificação de IGR demanda o atendimento à conceituação de IGP contida no inciso IV do §1º do art. 138 da LDO 2021 e inciso IV da Resolução TCU 280/2016, admite-se que, com a conclusão da obra, não há mais o atendimento requerido. A conversão ora proposta já foi realizada por este Tribunal quando do Acórdão 2583/2018-TCU-Plenário, Ministro Relator Bruno Dantas, em função da conclusão das obras e do vencimento das garantias contratuais.
14. Ademais, há de se ponderar que a classificação de IGR constante do achado III.2 - 'Superfaturamento por medição e pagamento de serviços desnecessários - Substituição de subleito' cumpriu o objetivo do Ministro Relator, uma vez que permitiu o término das obras e seu usufruto pela população, com benefícios à economia local. Outrossim, ainda há o valor retido cautelarmente pelo DNIT, o qual, apesar de não ter alcançado o montante total acautelado, ainda permite a recuperação de R$ 4,5 milhões de forma imediata.
15. Por fim, a retirada da classificação de IGR atenderia ao pedido do COI, em prol da cooperação exemplar que sempre se tem verificado entre as instituições na busca da preservação do Erário (peça 269) . Aquele comitê entende que 'a reclassificação do segundo indício como IGR não correspondeu ao prescrito pela lei, trazendo um sério risco de desvio desse indicador' e que no caso de retenção cautelar, o contratado estaria livre 'para pleitear, inclusive judicialmente, os pagamentos retidos (emergindo a possibilidade de completa frustação da medida cautelar de retenção, o que, inclusive, já ocorrera no âmbito da fiscalização de obras no caso da Ferrovia Norte-Sul, trechos Goiás e Tocantins) '.
16. A título de complementação, traz-se à luz que o motivo principal de a dispensa do bloqueio, por parte do Congresso Nacional, vir sendo adotada desde que o caso ter sido trazido à consideração do COI foi o elevado grau de execução da obra, o que tornaria inócua sua paralisação.
17. Quanto à medida cautelar, sugere-se a manutenção desta, de forma a garantir a continuidade da retenção de valores já efetuada pelo DNIT.
18. Desta forma, sugere-se o envio de comunicação ao Congresso Nacional, informando a alteração da classificação de IGR para IGC quanto ao achado III.2, com a manutenção da medida cautelar referendada no Acórdão 52/2018-TCU-Plenário e mantida pelo Acórdão 1918/2020-TCU-Plenário.
Item 9.5.1 - instaure, no prazo de 180 (cento e oitenta) dias, procedimento administrativo para apuração de responsabilidade da empresa projetista JDS - Engenharia e Consultoria Ltda. e dos servidores da autarquia envolvidos na análise e na aprovação do projeto das obras de construção da BR-235/BA - km 282,0 ao km 357,4, assegurando-lhes a ampla defesa e o contraditório, encaminhando o seu resultado a este Tribunal;
Quanto aos servidores envolvidos, no Ofício 42296/2021/ACE-DG/DG/DNIT SEDE, de 5 de abril de 2021, o DNIT encaminha o Ofício 41014/2021/ASCOR/CORREG/DNIT SEDE, de 30 de março de 2021, em que afirma ter feito a instauração de processo administrativo disciplinar (PAD) em face de determinados servidores, por meio da Portaria 1728, de 26 de março de 2021, publicada na edição 059, de 29 de março de 2021, do Boletim Administrativo do DNIT. Em resposta ao e-mail enviado em 7/10/2021, foi enviado o Ofício 144132/2021/ASCOR/CORREG/DNIT SEDE, de 13 de outubro de 2021, informando que foi instaurado o PAD 50600.008780/2021-88, o qual 'encontra-se em fase de notificação prévia dos acusados tendo, como último ato, a Portaria de Recondução 5.256, de 17 de setembro de 2021, com o fito de dar continuidade aos trabalhos da Comissão'. Sendo assim, essa parte da determinação encontra-se em cumprimento.
Em relação à empresa projetista, no e-mail enviado em 7/10/2021 é anexado o Despacho/SREBA, constante do processo DNIT 50600.025934/2018-09, o qual encaminha o Despacho/SRE-BA/CET-BA, informando que 'foi proferida Decisão Administrativa de Primeira Instância (SEI nº 9125095) decidindo pelo arquivamento do processo, constatando que o prazo prescricional para instauração de PAAR contra a empresa JDS ENGENHARIA E CONSULTORIA LTDA venceu 5 (cinco) anos após o encerramento do contrato SR-05/00878/2010 (29/12/2011) , ou seja, prescreveu em 29/12/2016' (peça 19, p. 8) .
Entretanto, consultando o inciso II do art. 2º da Lei 9.873/1999, vê-se que uma das causas de interrupção da prescrição da pretensão punitiva é qualquer ato inequívoco, ainda que extrajudicial, que importe apuração do fato. Conforme julgamento do MS 32.201, a própria determinação do TCU para que se realize auditoria para averiguar determinado fato interrompe a prescrição.
Tomando a data do encerramento do Contato SR-05/00878/2010 como início do prazo de contagem da prescrição da pretensão punitiva prevista na Lei 9.873/1999, ter-se-ia a prescrição em 29/12/2016. Entretanto, despacho do Ministro Relator, Augusto Sherman Cavalcanti, datado de 29/6/2016, aprovou a realização de auditoria para avaliar as medidas adotadas pela administração, nas fases de planejamento, contratação e execução do empreendimento destinadas à garantia de qualidade final das obras de construção do Lote 5 da BR-235/BA, contendo entre os riscos da obra os projetos desatualizados e o instrumento licitatório e contratual sem previsão de medidas que buscam garantir a qualidade dos projetos. (peça 9 do TC Processo 023.542/2016-0) . Segundo o MS 32.201 e a Lei 9.873/1999, a aprovação da auditoria teria o efeito de interromper a prescrição punitiva, contando novamente o prazo prescricional, que passaria a ter como novo prazo a data de 29/6/2021. 
Dentro do TC Processo 025.760/2016-5 houve a oitiva da empresa JDS Engenharia e Consultoria LTDA, em 23/5/2017, para se manifestar sobre o indício de irregularidade tratado no Achado III.4 do relatório de auditoria - Superfaturamento em razão de medição e pagamento de projeto executivo deficiente. Essa oitiva se encaixa no inciso I do art. 2º da Lei 9.873/1999, interrompendo a prescrição, que passa a ter o dia 23/5/2022 como nova data de prescrição.
Pelo arquivo enviado em anexo ao e-mail de 7/10/2021, verifica-se que a empresa recebeu a notificação em 14/7/2021, solicitou dilação de prazo em 16/7/2021 e fez a defesa prévia em 18/8/2021. Pelo exposto nos parágrafos 15 e 16, todo o rito ocorreu dentro do prazo válido para a pretensão punitiva da Administração, porém, por lógica, não servem mais para a interrupção do prazo prescricional.
Constata-se, então, que até a decisão pela prescrição processual, a determinação deste subitem do Acórdão 1918/2020-TCU-Plenário estava sendo cumprida pelo DNIT, motivo pelo qual deve ser classificada como em cumprimento neste monitoramento.
Desta feita, deve-se determinar ao DNIT, com fundamento no art. 251 do Regimento Interno c/c art. 45 da Lei 8.443/1992, que reveja a decisão administrativa de primeira instância que acolheu a defesa prévia da empresa JDS Engenharia e Consultoria LTDA, e arquivou o PAAR por prescrição, voltando a apurar a responsabilidade da empresa, conforme determinado no item 9.5.1 do Acórdão 1918/2020-TCU-Plenário.
Item 9.5.2 - apresente, no prazo de 120 (cento e vinte dias) , parecer conclusivo acerca da existência de falha nos estudos hidrológicos que embasaram o projeto das obras de arte especiais localizadas nas proximidades do riacho Poção (entre as estacas 1800 e 1900) , e, caso confirmada a falha, encaminhe plano de providências a serem adotadas;
O DNIT enviou o Ofício 16011/2021/ACE-DG/DG/DNIT SEDE, de 10/2/2021, encaminhando esclarecimentos prestados pelo Superintendente Regional do DNIT no estado da Bahia constantes do Ofício 13204/2021/SRE-BA. Nesse ofício, o Superintendente Regional afirma não ter sido detectada nenhuma falha nos estudos hidrológicos que embasaram o projeto da ponte sobre o rio Poção, por terem sido elaborados em consonância com o disposto na Instrução de Serviço IS 203 das Diretrizes Básicas para Elaboração de Estudos e Projetos Rodoviários do DNIT, publicação IPR 726. Ressaltou que a condição crítica observada no Relatório de Auditoria ocorreu no mês de janeiro de 2016, quando se observou uma das maiores precipitações mensais dos últimos anos no posto pluviométrico de Mandacaru, localizado na cidade de Juazeiro/BA. Isto posto, concluiu que a condição crítica observada pela equipe de auditoria, na verdade, atestou o acerto do dimensionamento hidráulico da ponte sobre o rio Poção ao indicar uma ponte de vão de 50 m no lugar da ponte antiga com vão de 20 m. Para comprovar o histórico de chuvas anexou uma planilha obtida junto ao site do Instituto Nacional de Metrologia e outra da Embrapa com os dados de precipitação pluviométrica mensal e horária, respectivamente.
Por não ter sido identificado nenhum estudo técnico que embasasse a resposta do DNIT, foi enviado e-mail solicitando documentos que comprovem a afirmação do Superintendente Regional da Bahia à peça 246 do TC Processo 025.760/2020-9 sobre a ausência de falha nos estudos hidrológicos e projeto hidráulico da ponte e do bueiro triplo de alívio, tais como:  a revisão do dimensionamento hidráulico das pontes, conforme sugerido pela empresa supervisora (Direção Consultoria e Engenharia) , em 19/5/2016 (peça 26 do TC Processo 025.760/2020-9) ; ou o parecer técnico embasado conclusivo que informe se os níveis de cheia observados à montante da rodovia são compatíveis com o nível máximo de projeto, considerando a folga para a face inferior da mesoestrutura da ponte, e com o tempo de recorrência das respectivas chuvas e o tempo de recorrência de projeto (peça 18) .
Em resposta, o DNIT enviou, em e-mail datado de 14/12/2020, o Ofício 143054/2021/SRE-BA informando que 'não foi elaborado nenhum documento adicional que reforçasse o parecer emitido através do Ofício 13204/2021/SRE-BA'. Informou que, considerando que os auditores do TCU entendem que o parecer emitido carece de outros documentos que comprovem a ausência de falhas nos estudos hidrológicos, encaminhou o Ofício 143045/2021/SRE-BA à Diretoria de Planejamento e Pesquisa (DPP) solicitando reanálise dos estudos hidrológicos que embasaram a elaboração do Projeto Executivo das Obras de Arte localizadas nas proximidades do riacho Poção. Frisou que o evento pluviométrico de janeiro de 2016 foi superior à chuva de projeto para tempo de recorrência (TR) de 100 anos e que a ponte construída foi devidamente testada na prática para sua solicitação máxima de projeto, pois o nível de água máximo não comprometeu o tirante de ar entre o nível do rio e o infradorso da obra. Finalizou solicitando ao TCU prazo adicional para que a análise da DPP seja concluída.
Quanto ao prazo adicional, a Auditoria do DNIT solicitou trinta dias para o envio de manifestação conclusiva em atendimento ao subitem 9.5.2 do Acórdão 1918/2020-TCU-Plenário.
Neste ponto, explica-se que a afirmação do superintendente de que não foi detectada falha no estudo hidrológico baseado somente nos dados de chuvas mensais e horários é insuficiente para a comprovação de ausência de falhas no estudo hidrológico. A uma por haver sugestão da empresa Direção Consultoria e Engenharia para a revisão dos dispositivos de proteção dos aterros, bem como a verificação do dimensionamento hidráulico das pontes (peça 26, p. 9 do TC 025.760/ 2020-9) , a duas  porque a existência da plataforma da rodovia cria um efeito de barragem e a extensão da ponte deve ser dimensionada para manter nível à montante abaixo de determinado valor, que sempre será maior em relação à situação sem o aterro alto, necessitando, para avaliação da pertinência dos cálculos, mais do que os dados históricos de chuva e, finalmente a três, apesar da afirmação do superintendente de a chuva de janeiro de 2016 ter sido superior a qualquer chuva ocorrida em cem anos, não há dados que a comprovem, pois as séries históricas anexadas são referentes ao ano de 2016 (série horária) e de 1975 a 2018 (série mensal) . 
Ainda sobre a pertinência dos cálculos, analisando a IS 203 do DNIT (peça 22) identifica-se as possíveis fontes de erros: definição de bacia de contribuição; caracterização fluviométrica e geomorfológica da região, identificação das modificações futuras que ocorrerão nas bacias; coleta de dados de chuva; obtenção das curvas de intensidade - duração - frequência e de altura - duração - frequência; obtenção da tabela de valores extremos das vazões médias diárias ou cotas das máximas cheias observadas na região; tempo de concentração, entre outros. Ou seja, o histórico de chuvas apresentado pelo superintende do DNIT no estado da Bahia é apenas um dos componentes que podem gerar erros no estudo hidrológico.  
Desta forma, como foi solicitado novo prazo de  trinta dias para entrega dos estudos solicitados no item 9.5.2 do Acórdão 1918/2020-TCU-Plenário, não é necessária outra medida além da concessão do prazo solicitado e ser este subitem da determinação classificado como em cumprimento.
Item 9.6 - recomendar ao Departamento Nacional de Infraestrutura de Transportes, com fundamento no art. 250, inciso III, do Regimento Interno/TCU, que elabore normatização acerca de metodologias de tratamento de ocorrências de solo saturado a ser aplicada nas obras rodoviárias a cargo da autarquia, abordando, inclusive, a execução de camadas drenantes;
Em resposta ao e-mail de pedido de atualização de informações enviado em 7/10/2021, o DNIT enviou o Ofício 90155/2021/ACE - DPP/DNIT SEDE, com a informação sobre o início dos trabalhos de elaboração de documento técnico contemplando o tratamento de solo saturado, cujo cronograma inicial prevê a divulgação da minuta para consulta pública no mês de dezembro de 2021. 
Vê-se, portanto, que o DNIT acatou a recomendação e está realizando os passos para a implantação do normativo sugerido por este Tribunal. Sendo assim, deve-se considerar como em implementação a recomendação. 
CONCLUSÃO 
Após a atualização da situação atual da obra e sobre o cumprimento da medida cautelar adotada na peça 136 do TC Processo 025.760/2016-5, verificou-se que não foram cumpridos os itens 40.2 e 40.3 (subitem 40.3.1) da medida cautelar. (itens 8 a 11 da transcrição constante do parágrafo 12) 
Desta forma, foi proposta a audiência do Superintendente Regional do DNIT, Sr. Amauri Sousa Lima (CPF XXX.914.026-XX) , quanto à não retenção do valor acautelado de R$ 8.847.330,40; à não comunicação ao Tribunal que não havia montante de saldo contratual suficiente para garantir a proteção ao erário, por meio de retenção de valores ou por insuficiência das garantias até então prestadas e à não adoção das medidas necessárias para a extensão da garantia prestada pela empresa por ocasião da celebração do contrato.  (item 12 da transcrição constante do parágrafo 12) 
Quanto à classificação de IGR para o achado III.2 - 'Superfaturamento por medição e pagamento de serviços desnecessários - Substituição de subleito', entende-se que este cumpriu seu objetivo de permitir a conclusão das obras e seu usufruto pela população, com benefícios à economia local. Por não mais se enquadrar no conceito de IGP e, consequentemente, IGR, devido a não poder mais ensejar a nulidade do contrato, sugere-se a alteração para a classificação de irregularidade  grave que não prejudique a continuidade (IGC) , com manutenção da medida cautelar exarada, de modo a propiciar a manutenção da retenção de R$ 4,5 milhões efetuada pelo DNIT. Essa medida também atenderia ao pedido do COI em seu Relatório 2/COI/CMO, de 2021. (itens 13 a 17 da transcrição constante do parágrafo 12) 
Por conseguinte, sugere-se o envio de comunicação ao Congresso Nacional, informando a alteração da classificação de IGR para IGC quanto ao achado III.2, com a manutenção da medida cautelar referendada no Acórdão 52/2018-TCU-Plenário e mantida pelo Acórdão 1918/2020-TCU-Plenário. (item 18 da transcrição constante do parágrafo 12) 
Em relação ao monitoramento do item 9.5.1 do Acórdão 1918/2020-TCU-Plenário, entende-se que a prescrição punitiva prevista na Lei 9.873/1999 ainda não ocorreu devido ao processo de auditoria instaurado no TCU sobre a obra, o que gerou interrupções da prescrição, conforme os incisos I e II dessa Lei. Portanto, deve-se determinar ao DNIT que reveja a decisão administrativa de primeira instância que acolheu a defesa prévia da empresa JDS Engenharia e Consultoria LTDA, e arquivou o PAAR por prescrição, voltando a apurar a responsabilidade da empresa, conforme determinado no item 9.5.1 do Acórdão 1918/2020-TCU-Plenário. Desta feita, deve ser classificada como em cumprimento a determinação deste subitem do acórdão. (itens 13 a 20) 
O parecer conclusivo acerca da existência de falha nos estudos hidrológicos que embasaram o projeto das obras de arte especiais localizadas nas proximidades do riacho Poção foi apresentado, em primeira versão, somente como uma declaração do superintendente do DNIT do estado da Bahia, anexando históricos de chuva mensal e horário advindos de estações pluviométricas da região. Quando do pedido de apresentação de documentos que comprovassem a afirmação do superintendente de que não foram encontradas falhas nesses estudos hidrológicos, foi solicitado um novo prazo de trinta dias para que a Diretoria de Planejamento e Pesquisa pudesse reanalisar esses estudos e o DNIT pudesse enviar uma manifestação conclusiva em atendimento ao subitem 9.5.2 do Acórdão 1918/2020-TCU-Plenário. Entende-se plausível a concessão do novo prazo e ser desnecessário outra medida, apontando como em cumprimento essa determinação. (itens 21 a 27) 
O DNIT está elaborando normativo acerca de metodologias de tratamento de ocorrências de solo saturado, tendo informado a previsão de divulgação da minuta para consulta pública para o mês de dezembro de 2021. Portanto, deve-se classificar a recomendação do item 9.6 do Acórdão 1918/2020-TCU-Plenário como em implementação. (itens 28 e 29) 
INFORMAÇÕES ADICIONAIS
Em atenção ao seguinte trecho do despacho do relator (TC Processo 027.060/2020-9, peça 271, p. 3,) : ' (...) extração de cópias das peças pertinentes (a serem identificadas pela unidade instrutiva) e sua inclusão no novo processo a ser autuado ou sua transladação também mediante cópia para eventual processo de monitoramento porventura já existente (...) , registra-se que não há necessidade da extração de novas peças do TC  Processo 025.760/2016-5 para inclusão neste processo. Isso porque os elemento pertinentes já foram autuados às peça 2-5 e 10-17, deste TC Processo 045.392/2020-0.
PROPOSTA DE ENCAMINHAMENTO 
Ante todo o exposto, submetem-se os autos à consideração superior, propondo:
1.3. Realizar, com fundamento no art. 250, inciso IV do RI/TCU, a audiência do Sr.  Amauri Sousa Lima (CPF XXX.914.026-XX) , para que, no prazo de quinze dias, apresente razões de justificativa por, na condição de Superintendente Regional do DNIT no estado da Bahia, não ter retido o valor de R$ 8.847.330,40; não ter prorrogado o prazo de vigência da garantia contratual prestada pela empresa contratada por ocasião da celebração do contrato e nem ter comunicado ao TCU que a retenção cautelar não viabilizava a proteção dos prejuízos estimados no Acórdão 52/2018-TCU-Plenário e no despacho à peça 136 do TC Processo 025.760/2016-5, o que contraria o despacho e o acórdão citados e o art. 157, inciso IV c/c art. 182, inciso IX, do Regimento Interno do DNIT aprovado pela Resolução CA DNIT 26, de maio de 2016, válido à época desses comandos;
1.4. Manter a medida cautelar de retenção de valores proferida mediante despacho do Relator (peça 136 do TC Processo 025.760/2016-5) e referendada pelo Acórdão 52/2018-TCU-Plenário, até exame de mérito das irregularidades a serem debatidas no processo de tomada de contas especial (TC Processo 027.060/2020-9) ;
1.5. Alterar a classificação de graves com recomendação de retenção parcial de valores (IGR) para graves que não prejudique a continuidade (IGC) , com fundamento no art. 138, §1º da Lei 14.116/2020, para o achado III.2 - 'Superfaturamento por medição e pagamento de serviços desnecessários - Substituição de subleito';
1.6. Comunicar à Comissão Mista de Planos, Orçamentos Públicos e Fiscalização do Congresso Nacional, com fundamento do §4º do art. 143 da Lei 14.116/2020, que, embora alterada a classificação do achado III.2 - 'Superfaturamento por medição e pagamento de serviços desnecessários - Substituição de subleito' de IGR para IGC, ainda persiste a medida cautelar referendada pelo Acórdão 52/2018-TCU-Plenário e mantida pelo Acórdão 1918/2020-TCU-Plenário e que, ao contrário do informado no relatório 2/2021/COI/CMO, não foi retida pelo DNIT a quantia suficiente para cobrir o valor de R$ 8.487.330,40 e nem prorrogada a garantia contratual;
1.7. Determinar ao Departamento Nacional de Infraestrutura de Transportes, com fundamento no art. 251 do Regimento Interno c/c art. 45 da Lei 8443/1992, que, no prazo de quinze dias, reveja a decisão administrativa de primeira instância que acolheu a defesa prévia da empresa JDS Engenharia e Consultoria LTDA, e arquivou o PAAR por prescrição, voltando a apurar a responsabilidade da empresa, conforme determinado no item 9.5.1 do Acórdão 1918/2020-TCU-Plenário;
1.8. Considerar que estão em cumprimento as determinações do item 9.5 e em implementação a recomendação do item 9.6, ambos do Acórdão 1918/2020-TCU-Plenário;
1.9. Deferir, com fundamento no artigo 157,  o pedido de novo prazo de trinta dias ao DNIT para cumprimento do subitem 9.5.2 do Acórdão 1918/2020-TCU-Plenário, contados da data do acórdão que vier a ser prolatado, destacando-se que o descumprimento, no prazo fixado, de decisão desta Corte, salvo motivo justificado, poderá ensejar a aplicação de multa fundamentada no §1º do art. 58 da Lei 8.443/1992, c/c o inciso VII do art. 268 do Regimento Interno do TCU, a qual prescinde de prévia audiência, nos termos do §3º do mencionado art. 268;
1.10. Encaminhar cópia da deliberação, do voto condutor e do relatório à (ao) : Comissão Mista de Planos, Orçamentos Públicos e Fiscalização do Congresso Nacional; Comissão de Fiscalização Financeira e Controle e à Comissão de Viação e Transportes, ambas da Câmara dos Deputados; à Comissão de Meio Ambiente, Defesa do Consumidor, e Fiscalização e Controle e à Comissão de Serviços de Infraestrutura, ambas do Senado Federal."
É o Relatório.

não há.

Não atuou.

MONITORAMENTO. RETENÇÃO CAUTELAR DE VALORES CONTRATUAIS. OBRAS RODOVIÁRIAS. NÃO CUMPRIMENTO DA CAUTELAR. AUDIÊNCIA. OUTRAS DETERMINAÇÕES E RECOMENDAÇÕES EM CUMPRIMENTO. CIÊNCIA AO CONGRESSO NACIONAL. CONTINUIDADE DO MONITORAMENTO.

MONITORAMENTO (MON)

Secretaria de Fiscalização de Infraestrutura Rodoviária e de Aviação Civil (SeinfraRodoviaAviação).

Trata-se de Monitoramento das determinações e recomendação constantes dos itens 9.5 e 9.6 do Acórdão 1918/2020-TCU-Plenário, referentes à deliberação havida nos autos de auditoria realizada sobre as obras de construção da BR-235/BA - km 282 a 357, objeto do Contrato 05.00202/2014, celebrado entre o Dnit e o Consórcio Paviservice/SVC, bem assim, do monitoramento do cumprimento de medida cautelar de retenção de valores primeiramente determinada por Despacho deste Relator, e depois referendada mediante o Acórdão 52/2018-TCU-Plenário, e sucessivamente mantida por meio dos Acórdão 2775/2018-TCU-Plenário e 1.918/2020 - Plenário (subitem 9.1) .
I
2.	No que tange, primeiramente, à cautelar adotada, a SeinfraRodoviaAviação (SeinfraRod) apontou, no âmbito do TC-Processo 027.060/2020-9, o não cumprimento da medida determinada por este Tribunal. Assim, alvitrou, naquele processo, que fosse realizada a audiência do então Superintendente Regional do Dnit na Bahia, a fim de que apresentasse razões de justificativa por: 
	a) não ter retido o valor de R$ 8.847.330,40, determinado por este Tribunal; 
	b) não ter prorrogado o prazo de vigência da garantia contratual prestada pela empresa contratada por ocasião da celebração do contrato, também determinada pelo Tribunal; e 
	c) não ter comunicado ao TCU que a retenção cautelar não viabilizava a proteção dos prejuízos estimados no Acórdão 52/2018-TCU-Plenário e no despacho à peça 136 do TC Processo 025.760/2016-5, conforme igualmente fora determinado na deliberação desta Corte.
3.	Além disso, alvitrou-se, naqueles autos, a alteração da classificação do Achado de Auditoria, de IGR para IGC, uma vez que a obra já se encontrava concluída e com a garantia contratual não mais vigente, não mais se enquadrando nos conceitos previstos na Lei 14.116/2020 (LDO) e na Resolução TCU 280/2016. Esse seria, segundo anotado na instrução, o encaminhamento necessário para o atendimento ao Comitê de Avaliação das Informações Sobre Obras e Serviços com Indícios de Irregularidades Graves (COI) .
4.	Referidas proposições, todavia, não foram decididas naqueles autos, haja vista que se tratava de Tomada de Contas Especial instaurada a partir da conversão do relatório de auditoria. Ao despachar naquele feito, entendi mais apropriado que referidas questões fossem abordadas nos autos do monitoramento ora em exame, de maneira que as proposições foram incorporadas a estes autos, conforme se lê no relatório precedente.
5.	Entendo, a propósito, adequadas as medidas alvitradas, razão pela qual as acolho integralmente neste feito, de maneira que considero devam ser adotadas por este Tribunal.
II
6.	Quanto aos demais itens monitorados, compreendem eles determinações e recomendação expedidas por ocasião do Acórdão 1918/2020-TCU-Plenário, em que esta Corte de Contas decidiu:
"9.5. determinar ao Departamento Nacional de Infraestrutura de Transportes, com fundamento no art. 250, inciso II, do Regimento Interno do TCU, que:
9.5.1. instaure, no prazo de 180 (cento e oitenta) dias, procedimento administrativo para apuração de responsabilidade da empresa projetista JDS - Engenharia e Consultoria Ltda. e dos servidores da autarquia envolvidos na análise e na aprovação do projeto das obras de construção da BR-235/BA - km 282,0 ao km 357,4, assegurando-lhes a ampla defesa e o contraditório, encaminhando o seu resultado a este Tribunal;
9.5.2. apresente, no prazo de 120 (cento e vinte dias) , parecer conclusivo acerca da existência de falha nos estudos hidrológicos que embasaram o projeto das obras de arte especiais localizadas nas proximidades do riacho Poção (entre as estacas 1800 e 1900) , e, caso confirmada a falha, encaminhe plano de providências a serem adotadas;
9.6. recomendar ao Departamento Nacional de Infraestrutura de Transportes, com fundamento no art. 250, inciso III, do Regimento Interno/TCU, que elabore normatização acerca de metodologias de tratamento de ocorrências de solo saturado a ser aplicada nas obras rodoviárias a cargo da autarquia, abordando, inclusive, a execução de camadas drenantes;".
7.	Como visto no relatório precedente, o Dnit iniciou procedimento administrativo apuratório determinado no subitem 9.5.1 do referido Acórdão, porém não deu continuidade em face de suposta prescrição quinquenal da punibilidade, conduzindo a decisão ao arquivamento do Processo Administrativo de Apuração de Responsabilidades (PAAR) em face da Empresa JDS Engenharia e Consultoria Ltda, em que pese não haver considerado, em princípio, para fins de apuração do prazo prescricional, as causas interruptivas previstas em lei.
8.	Logo, diante dessa constatação, propõe a SeinfraRodoviaAviação nova determinação ao Dnit com vistas a que seja revista a decisão administrativa, dando-se prosseguimento ao PAAR. 
9.	Considero adequada a medida alvitrada. Todavia, entendo que deva ser explicitada expressamente em sua redação a motivação para essa revisão, qual seja, a necessidade de observância das causas interruptivas da contagem do prazo prescricional, nos termos da lei.
10.	Acerca da apresentação de parecer conclusivo sobre a existência de falha nos estudos hidrológicos que embasaram o projeto das obras de arte especiais localizadas nas proximidades do Riacho Poção (subitem 9.5.2 do Acórdão) , houve, por parte do Dnit, apresentação de meras justificações de volume excessivo de chuvas, sem adequado embasamento, não dando efetivamente cumprimento à determinação desta Corte. 
11.	Todavia, em sua última informação, diante do não acolhimento, pela secretaria, das considerações apresentadas, requereu deste Tribunal a concessão de prazo adicional de 30 dias para o cumprimento da medida determinada, o qual entende a secretaria deva ser deferido por este Tribunal.
12.	Ocorre que, estando os autos conclusos em meu Gabinete, vieram elementos complementares, os quais foram juntados à peça 25 destes autos, os quais se afirmam em cumprimento ao que fora determinado por este Tribunal. Esses elementos não foram examinados pela secretaria, de maneira que entendo devam ser analisados em etapa processual seguinte, tornando, a meu ver, ao menos nesta, despicienda a concessão de prazo adicional requerido, haja vista a consumação material dos procedimentos sinalizados pela Autarquia em sua petição de prorrogação.
13.	Por fim, quanto à recomendação expedida (subitem 9.6 do mencionado Acórdão) , constam dos autos informações sobre as medidas iniciadas com vistas ao seu cumprimento, de maneira que também deverá ser avaliado o integral cumprimento em etapa futura de continuidade deste monitoramento.
	Feitas essas considerações e acolhendo as proposições da SeinfraRodoviaAviação, com os ajustes pertinentes, manifesto-me por que o Tribunal aprove o Acórdão que ora submeto à deliberação deste Colegiado.
TCU, Sala das Sessões, em 26 de janeiro de 2022.
AUGUSTO SHERMAN CAVALCANTI 
Relator